臺灣高等法院臺中分院刑事判決　　　　　　　　　九十三年度上訴字第一四三五號
　　上　訴　人　臺灣彰化地方法院檢察署檢察官
　　被　　　告　甲○○原名尤.
　　選任辯護人　廖繼鋒
右上訴人因偽造有價證券等案件，不服台灣彰化地方法院九十二年度訴字第一四六○
號，中華民國九十三年八月五日第一審判決（起訴案號：台灣彰化地方法院檢察署九
十一年度調偵字第一八五號），提起上訴，本院判決如左：
      主  文
上訴駁回。
      理  由
一、本案經本院審理結果，認第一審判決被告無罪，認事、用法並無不當，應予維持
    ，並引用第一審判決書記載之證據，理由除下述外，亦引用之（如附件）。
二、上訴人即檢察官以被告明知無清償能力，卻佯稱借款，使告訴人陷於錯誤而交付
    一百三十萬元，於詐取一百三十萬元以後，告訴人要求其簽發本票，卻利用告訴
    人不識字之機會以他人名義簽發系爭本票，並向友人王昆宗借用塗改過發票日期
    之支票交付，以免詐欺犯行被揭露，顯有詐欺之故意，被告於偵查中就系爭本票
    何人簽署，鑑定前後所述不一，戊○○積欠被告之借款僅有一百萬元，且已提供
    郭文峰之土地、建物供擔保，戊○○何以會授權被告簽發面額高達二百八十萬元
    之本票，證人郭文峰且證稱：伊並未授權戊○○簽發本票，也不曾聽其言要簽發
    本票，印鑑在辦理土地抵押時交給戊○○，之後就沒有拿回來等語，被告因設定
    抵押而經由戊○○取得郭文峰之印鑑自屬可能，豈能推論被告經由戊○○之授權
    而簽發本票，設定扺押與簽發本票係同一事由，戊○○豈有只向郭文峰徵詢其一
    之理，戊○○既識字何以不在本票上自己簽名，且不於本票上蓋自己之印鑑章，
    丁○○具有國中畢業程度，非無智識之人，何以授權被告簽發高額本票等為由上
    訴。經查刑法第三百三十九條第一項詐欺罪之成立，以意圖為自己或第三人不法
    所有，以詐術使人將本人或第三人之物交付為要件。所謂以詐術使人交付，必須
    被詐欺人因其詐術而陷於錯誤，若其所用方法，不能認為詐術，亦不致使人陷於
    錯誤，即不構成該罪，最高法院四十六年臺上字第二六０號判例意旨參照。公訴
    人認被告涉有詐欺取財犯嫌，主要係以被告冒用戊○○、丁○○、郭文峰之署名
    簽發如附表編號一至六所示之本票，持以向告訴人丙○借款，致告訴人丙○陷於
    錯誤，而交付合計達一百三十萬元之借款。惟告訴人丙○於原審法院審理時陳稱
    ：當初是被告說沒錢要借錢，其將錢借給被告後，才要求被告簽發本票等語（見
    原審法院九十三年七月二十二日審判筆錄），本件告訴人交付合計達一百三十萬
    元借款予被告前，既未要求被告需簽發本票以供擔保，則不論附表所示本票真、
    偽若何，均與告訴人丙○是否決定交付前開借款無涉。另被告確曾於九十年一月
    借款後，交付前開發票日期曾經塗改之支票予告訴人丙○，然被告於向告訴人丙
    ○借款時，既未承諾欲交付前開支票予告訴人丙○，故告訴人丙○是否交付前開
    借款一百三十萬元，亦與被告交付上開支票之行為無關，參照前開判例意旨，實
    難憑被告於取得告訴人借款後之交付系爭本票及支票行為，逕認被告於借款時有
    施用詐術之行為。次查原判決附表編號五、六所示本票上「郭文峰」印文，確係
    「郭文峰」本人之印鑑章印文，證人郭文峰亦陳稱確將印鑑章交予戊○○，姑不
    論郭文峰是否有授權戊○○為簽發本票之行為，惟被告於見戊○○取出郭文峰印
    章時，主觀上認郭文峰有授權戊○○持該印鑑章設定抵押及簽發本票，以達借款
    目的，則被告簽發該二紙本票之行為，尚與偽造有價證券之構成要件相間，就附
    表編號四、七、八、九、十二所示發票人為戊○○之本票部分，雖非戊○○親自
    簽名，其上之印文亦與戊○○之印鑑證明印文不符，惟被告堅稱向告訴人丙○借
    款後，戊○○係實際取得借款者之一，且依照證人郭文峰於原審法院審理時亦證
    稱被告與戊○○間確有金錢往來關係，依被告所提出之證明書所載，戊○○確曾
    積欠被告一百萬元，並由郭文峰提供坐落於鹿港鎮○○段一三六五之七地號土地
    及其上建號五八一之建物供被告設定抵押權，被告於九十年四、五月間，確曾以
    抵押權人身分，就戊○○所有坐落於彰化縣秀水鄉○○段四五一地號及其上建號
    分別為三五四、三七九之建物，及郭文峰所有坐落於彰化縣鹿港鎮○○段一三六
    五之七地號及其上建號為五八一及一二四九之建物，向法院聲請參與分配，惟因
    拍賣結果無人應買，視為撤回執行，有彰化縣鹿港地政事務所他項權利證明書、
    民事參與分配聲明狀二紙及台灣彰化地方法院民事執行處九十一年七月二十日通
    知各一份在卷可稽（見原審卷及偵卷第十九頁、第二一頁），戊○○就向告訴人
    丙○之借貸事件，既曾提供與本案借貸無關之郭文峰印鑑章授權被告簽發本票以
    供擔保借款，則其為達同一借款目的，委由被告代為簽發本票之行為，亦屬可能
    。就附表編號一、二、三所示發票人為丁○○之本票部分，經法務部調查局鑑定
    結果認為附表編號一、二、三所示本票上發票人欄內「丁○○」之印文，與丁○
    ○八十九年八月十六日印鑑登記申請書及證明申請書原件其上之「丁○○」印文
    經重疊比對後，兩類印文紋線大體能夠吻合，惟因附表編號一、二、三之印文印
    色過淡，又無印章實物可供參鑑，致難對兩類印文進行細部特徵比對，有法務部
    調查局九十三年六月三日調科貳字第九三００二一五一八０號鑑定通知書、附表
    編號一、二、三所示本票及前開印鑑登記申請書及證明申請書附卷可稽，衡之附
    表編號一、二、三所示本票上之丁○○印文雖因印色過淡，無從確認係屬相同，
    惟經原審法院以肉眼觀察及法務部調查局鑑定，確係印文紋線大體吻合，而該印
    文字體既非一般通常之楷書字體，倘該枚印文非丁○○提供印鑑章捺按，而係由
    被告任意偽刻印章，豈能偽刻之印章與丁○○之印鑑章大小、字體完全相符、且
    印文紋線復大體相符。從而，被告辯稱其係因代丁○○向告訴人丙○借款，並於
    丁○○授權下，代為填寫附表編號一、二、三所示本票之記載事項，再由丁○○
    提供印鑑章蓋印等情，尚非無據。至附表編號十、十一所示發票人為丁○○之本
    票部分，固僅有丁○○之署名，且該署名係由被告所簽署，惟該二紙本票既係本
    於同一丁○○向告訴人丙○借貸而簽發，且前開附表編號一、二、三所示本票，
    應係經丁○○授權簽發等情如前述，被告辯稱編號十、十一之本票亦係經丁○○
    授權簽發一節，亦屬可能。此外復查無其他積極證據足認被告犯本件罪行，爰為
    無罪之諭知，原審業於理由中敘述綦詳。另被告始終堅稱：告訴人知道錢是戊○
    ○、丁○○拿去，並已交付告訴人二十多萬元利息 (見原審卷第十八頁 )等語，
    並供稱本票確係戊○○、丁○○授權伊簽發的，印章是他們自己蓋的，伊因不清
    楚法律關係而於偵查中說本票是戊○○他們簽發的，伊並不知道戊○○蓋的不是
    印鑑章，因為戊○○等付利息不正常，所以要求渠等再開本票。本院審酌證人戊
    ○○雖提供自己及郭文峰之土地供擔保，然該不動產始終無人應買，被告並未能
    就該不動產取償如上述，為促使戊○○、丁○○早日清償債務而要求渠等簽發系
    爭本票增加擔保並不悖常情，況被告堅稱系爭本票並非一次同時簽發 (此從本票
    付款日不一亦可徵之 )，再印鑑章對個人影響甚巨，持有者於使用時莫不慎重，
    證人戊○○於提供郭文峰不動產供設定抵押時，就郭文峰印鑑章之使用，當會謹
    慎，衡情自不可能隨便交付被告蓋用，且系爭蓋用證人郭文鋒印鑑之本票，於證
    人郭文鋒有利害關係，其所述不曾聽聞證人戊○○言要簽發本票云云，尚難據為
    不利被告之認定，而授權他人簽發本票由自己蓋用印章既屬可能，殊難以證人戊
    ○○、丁○○未親自於本票上簽名，遽認系爭本票係被告冒名偽造。核上訴人右
    開上述並無理由，應予駁回。
三、據上論斷，應依刑事訴訟法第三百七十三條、第三百六十八條，判決如主文。
    本案經檢察官乙○○到庭執行職務。
中      華      民      國      九十三    年    十一    月    二十五    日
                                    臺灣高等法院臺中分院刑事第九庭
                                          審判長法  官  陳  筱  珮
                                                法  官  趙  春  碧
            法  官  康  應  龍
右正本證明與原本無異。
檢察官得上訴。
如不服本判決應於收受送達後十日內向本院提出上訴書狀，其未敘述上訴之理由者並
得於提起上訴後十日內向本院補提理由書（均須按他造當事人之人數附繕本）。
                                                書記官  黃  薰  慧
中      華      民      國      九十三   年      十一     月   二十九   日
                                                                        Ｉ
